臺灣板橋地方法院民事裁定　94年度監字第163號
聲　請　人　甲○○
上列聲請人聲請選定禁治產人乙○○之監護人事件，本院裁定如
下：
    主　　文
聲請駁回。
聲請程序費用由聲請人負擔。
    理　　由
一、本件聲請意旨略以：
（一）聲請人甲○○為乙○○之子，乙○○之配偶黃盧麗錦前曾
      具狀向鈞院聲請宣告乙○○為禁治產人，業經鈞院以九十
      三年度禁字第二八八號裁定宣告乙○○為禁治產人，而黃
      盧麗錦依法為乙○○之法定監護人，負責護養及療治乙○
      ○之身體，惟黃盧麗錦不幸於民國九十四年七月十二日因
      肝癌病逝。自此乙○○均由聲請人照顧，聲請人應可擔任
      乙○○之監護人，以便代為處理乙○○之事務。
（二）因禁治產人乙○○之配偶黃盧麗錦、父母均已死亡，亦無
      同居之祖父母。禁治產人乙○○尚有一子即聲請人、一女
      黃瑪莉，二人均與禁治產人乙○○及乙○○之媳黃王雅寬
      、孫女黃慧蘭、黃馨蘭同居一處，係以永久共同生活為目
      的而同居之親屬團體，成為一個「家」。而聲請人已由此
      親屬團體即家推定為家長，並在戶政機關登記為戶長，為
      此依民法第一千一百十一條第一項之規定，聲請法院選定
      聲請人為乙○○之監護人等語。
二、聲請人主張乙○○因老人失智症重度合併妄想症，經本院以
    九十三年度禁字第二八八號裁定宣告禁治產在案之事實，業
    據聲請人提出本院九十三年度禁字第二八八號裁定影本一件
    為證，自堪憑信。準此，乙○○之日常生活亟需專人予以監
    護照料，為乙○○之利益，確有置監護人按乙○○之財產狀
    況，護養療治其身體之必要。
三、惟按禁治產人之監護人，依下列順序定之：一、配偶。二、
    父母。三、與禁治產人同居之祖父母。四、家長。五、後死
    之父或母以遺囑指定之人。不能依前項規定定其監護人時，
    由法院徵求親屬會議之意見選定之，民法第一千一百十一條
    定有明文。依上開規定，僅於禁治產人無法定順序之監護人
    時，始有由法院依聲請就適當之人選定為監護人之必要。經
    查：
（一）聲請人主張禁治產人乙○○之配偶即第一順序之法定監護
      人黃盧麗錦已於九十四年七月十二日死亡，乙○○之父母
      亦均已死亡，復無與之同居之祖父母之事實，業據聲請人
      提出死亡證明書影本、戶籍謄本為憑，堪信為真實。是依
      上開民法第一千一百十一條第一項之規定，禁治產人乙○
      ○並無民法第一千一百十一條第一款至第三款所定前順序
      之法定監護人。
（二）聲請人與禁治產人乙○○係同住於台北縣永和市○○街一
      二三號四樓，聲請人並為該戶之戶長，此有上開戶籍謄本
      可憑。又聲請人主張其與禁治產人乙○○以永久共同生活
      為目的而同居，並經其他親屬團體即禁治產人乙○○之女
      黃瑪莉、媳黃王雅寬、孫女黃慧蘭、黃馨蘭推定為戶長等
      情，業證人黃瑪莉、黃馨蘭到庭證述無訛，復有上開戶籍
      謄本在卷可參。參以禁治產人乙○○在安養院居住、接受
      照護等事宜均由聲請人安排處理，聲請人並代為處理有關
      乙○○之所有相關事務等情，此業經證人即聲請人之姊黃
      瑪莉、女兒黃馨蘭到庭證述屬實，足認聲請人與乙○○間
      具有以共同生活為目的而同居一家之關係，目前乙○○係
      由聲請人給予護養療治之事實，至為明確。
（三）次按家置家長，民法第一千一百二十三條第一項定有明文
      ，而家長之產生，依民法第一千一百二十四條規定，首應
      由親屬團體中推定之，所謂推定家長之「親屬團體」，應
      指共同生活之「家屬團體」而言。亦即，民法第一千一百
      二十四條首段所謂之「親屬團體」，應與民法第一千一百
      二十二條「以永久共同生活為目的而同居之「親屬團體」
      涵義相同，而所謂「以永久共同生活為目的而同居」，係
      指以永久同居之意思，繼續的經營實質共同生活，而具有
      永久同居之事實而言。至戶籍登記上所謂之戶長，與民法
      上所謂之家長，二者概念雖未盡一致，亦即，戶籍登記上
      之「戶」乃係基於戶政上之必要所設，民法上身分關係之
      成立、變更及消滅，並不以戶籍登記為要件，因此戶籍登
      記之戶長及其戶內人員，與民法上所謂家長及家屬即非必
      屬一致，然未嘗不能作為民法上家長之證明方法。本件聲
      請人既於戶政上登記為戶長，且其與乙○○係以共同生活
      為目的而同居一家，則在家屬推定同意下，應可認為聲請
      人係經以永久共同生活為目的而同居之親屬團體之同意後
      ，被共推為該親屬團體即家之家長。
（四）從而，依民法第一千一百十一條第一項「禁治產人之監護
      人，依下列順序定之：一、配偶。二、父母。三、與禁治
      產人同居之祖父母。四、家長。五、後死之父或母以遺囑
      指定之人。」之規定，禁治產人乙○○既無配偶、父母及
      與其同居之祖父母，此有上開戶籍謄本可參，而聲請人亦
      經認定為乙○○之家長，依法聲請人即為乙○○之法定順
      序之監護人，自應按乙○○財產狀況，負責護養及療治其
      身體。至乙○○既無不能依法確定其法定順序監護人之情
      事，揆諸上開說明，自無再行聲請本院裁定選定乙○○之
      監護人之必要。從而，聲請人所為本件聲請，於法不合，
      應予駁回。
四、至關於禁治產人乙○○監護人之戶籍登記乙節，按監護登記
    屬身分登記，為戶籍登記之一種，戶籍法第四條第一項定有
    明文，此種身分登記之申請，經核其性質為報告之申請，不
    論是否已為監護登記，對其身分關係之發生之效果不生任何
    影響，是聲請人既為乙○○之法定監護人，自應於保護、增
    進乙○○利益之範圍內，行使、負擔對於乙○○之權利、義
    務，並為乙○○之法定代理人。然因我國法上戶籍具有證明
    各種人具體之身分關係及證明個人身分關係現狀之機能，且
    依照戶籍法第十條規定，各機關所需之戶籍資料，應以戶籍
    登記為依據，聲請人自得依戶籍法相關規定，以乙○○之監
    護人之身分，向戶政機關申請為監護登記，附此敘明。
五、依非訟事件法第二十一條第一項前段，裁定如主文。
中　　華　　民　　國　　94　　年　　10　　月　　31　　日
                  家事法庭        法　官　郭光興
以上正本係照原本作成
如對本裁定抗告須於裁定送達後十日內向本院提出抗告狀
中　　華　　民　　國　　94　　年　　10　　月　　31　　日
                                  書記官　翁子婷
